【裁判字號】    89,訴,1032
【裁判日期】    891206
【裁判案由】    給付承攬工程報酬
【裁判全文】
臺灣板橋地方法院民事判決  八十九年度訴字第一○三二號
    原      告  乙○○即新發土木包工業
    訴訟代理人  黃明郎律師
    被      告  三峽鎮公所              設臺北縣三峽鎮○○路十七號
    法定代理人  甲○          .
    訴訟代理人  魏千峰律師
                劉默容律師
右當事人間請求給付承攬工程報酬事件，本院判決如左：
    主      文
被告應給付原告新台幣貳佰貳拾貳萬仟柒佰零陸元，及自民國八十九年四月十一日
起至清償日止，按年息百分之五計算之利息。
訴訟費用由被告負擔。
    事      實
甲、原告方面：
  一、聲明：求為判決如主文第一項所示。
  二、陳述：
  （一）緣原告於民國八十六年六月三十日以公開招標方式，承包被告所發包之「基
        層建設淹水地區秀川里等排水溝工程、基層建設淹水地區○○路等排水溝工
        程」（下稱系爭工程），原告以總承包價新台幣（下同）四百一十萬元獲得
        承包，工程期限為六十工作天完成。原告於接獲被告通知開工後，於八十七
        年四月四日開工，即調集機具工作人員進場施工；惟在系爭工程施工中途發
        生「礁溪里一、二鄰排水溝工程」施工地點之土地所有人拒絕在其土地施工
        ，及因「排水溝加蓋工程」施工地點不明，甚至連系爭工程設計、監造之大
        葉工程顧問有限公司（下稱大葉公司）亦無法查明糾葛，致系爭工程無法繼
        續施工，因此被告乃邀集臺北縣三峽鎮中正里長、礁溪里長、大葉公司及原
        告等相關人員於八十七年七月三日召開協調會，決議變更設計以利工程進行
        。然當被告於辦理工程變更設計時，始發現系爭工程之工程款未獲臺北縣政
        府准予補助，因而乃由其職員即系爭工程鎮公所承辦人陳志鴻通知原告終止
        系爭工程合約，不要再繼續施作，並將系爭工程履約保證金五十二萬元匯至
        原告設立於臺北縣三峽鎮農會（下稱三峽農會）帳戶之方式退還原告。而原
        告事後始知悉系爭工程工程款之所以未獲臺北縣政府准予補助，乃因被告公
        所相關人員疏失所致，因而被告對其公所建設課長蔡明展處以記過，承辦人
        陳志鴻則由約僱人員降調為臨時人員之行政處分。
  （二）按系爭工程合約第十四條約定：「工程終止：甲方（即被告，下同）認為工
        程有終止之必要時，得終止合約全部或一部，一經通知乙方（即原告，下同
        ），應立即停工，並負責遣散工人，其已完成工程，及已進場材料，由甲方
        核實給價。倘因此而使乙方蒙受損害時，甲方應予補償。」及第二十四條一
        項約定：「工程未完成前甲方得隨時終止合約，但應賠償乙方所生之損害．
        ．．」，被告固有隨時終止系爭工程合約之權，但被告對原告已完成工程部
        分之工程款，則仍應核實給付。按被告終止系爭工程合約，彼時原告已完成
        工作部分之工程款，依被告所委託之監造人大葉公司至系爭工程現場核實估
        驗所製作之「臺北縣三峽鎮公所工程數量計算表」（下稱「數量計算表」）
        上所載已施工完成之各項工程數量、系爭工程合約內檢附之工程估價單上所
        載各項工程單價及爭工程稅利比率、工程營造保險費等計算結果為二百三十
        三萬六千三百八十八元，基此，依系爭工程合約第十四條、第二十四條第一
        項之記載，原告請求被告給付系爭工程款二百二十二萬三千七百零六元並無
        不合。且上開「數量計算表」係被告公所職員即系爭工程承辦人陳志鴻提供
        予原告，其上所載原告已施作之工程項目及數量乃由大葉公司製作，應係真
        實。是原告施工至八十七年五月十五日計施作總價二百二十二萬三千七百零
        六元，其餘工程經被告告知因故免予施作。故依合約規定需按上列實際施作
        數額支付工程款，屢經催討，惟被告仍拖延至今未付。
  三、對被告抗辯之陳述
  （一）原告於八十七年四月初接獲被告通知開工後，即依規定向被告提出開工報告
        書，經被告主辦單位認可後，始調集機具、人員進場興築，並在被告審認開
        工報告書後，通知被告委託之監造人大葉公司執行監造業務；且原告若未於
        系爭工程起訖地點監立工程標示牌並將拍攝工程標示牌及系爭工程施工前之
        相片隨同開工報告書送呈被告審核無誤，則被告應會責令原告補正或不准原
        告開工方是，而今被告既准原告開工興築，並通知監造人大葉公司執行監造
        ，即可證原告於呈送開工報告書予被告審核時，確已依規定在系爭工程起迄
        地點豎立工程告示牌並將攝影工程標示牌及系爭水溝工程施工前之相片隨同
        開工報告書一併送核；再依合約書第八條約定，被告委託之監造人大葉公司
        應依系爭工程設計圖及施工標準監督原告之施工，則原告若有未依設計圖說
        與施工標準進行施工，被告委託之監造人大葉公司豈有不加糾正並報告被告
        備查之理？此亦可由大葉公司從未對原告之施工提出糾正可知。則被告豈可
        諉稱其不知原告有無依設計圖與施工標準施工並藉此資為其拒絕給付承攬報
        酬之理？又被告報請估驗時，若未檢呈系爭工程施工中、施工後之對照相片
        送核，則被告應會令原告補正，且亦不可能通知其委託之監造人大葉公司估
        驗已施工完成之工程數量並將相關資料報被告憑辦。而今由於被告並未通知
        原告補正，且更以八十七年五月五日八七北縣峽建字第八四八七號函通知監
        造人大葉公司估驗已施工完成之工程數量並將相關資料報被告憑辦，足證原
        告確已依規定將系爭工程施工中、施工後之對照相片送呈被告審核，被告辯
        稱原告未將相片送核，顯屬不實。
  （二）被告依民法第四百九十條第一項規定，抗辯原告於承攬工程完成，前被告無
        給付義務，更屬無理，蓋因依「臺北縣各機關營繕工程投標須知補充說明（
        一）」（下稱「投標須知（一））之規定，被告並非於系爭工程全部完成方
        負有給付報酬之義務，甚且因被告已終止系爭工程合約，則原告怎可能完成
        全部工程？
  （三）被告雖復以：原告遲未報開工致系爭工程落後，被告得拒絕估驗付款等語置
        辯，然依兩造合約第四條約定：「工程期限：本工程應於雙方簽訂合約後，
        由甲方通知開工，並於六十工作天完成。」系爭工程期限並非自兩造簽訂合
        約時開始起算，原告於八十七年四月初始接獲被告開工通知，即於八十七年
        四月四日向被告提出開工報告書，並於開工報告書經被告工程單位認可後馬
        上調集機具、人員進場施工，則原告豈有遲未報開工之情事？又原告自八十
        七年四月四日進場施工後，至同年月二十九日止，在二十九日內已施工完成
        之工作數量業達全部工程數量百分之五十六點九，是原告亦無工程落後之情
        事。
  （四）被告雖再以：原告未依約及施工圖樣施工，自不得請求報酬等情為辯，惟查
        被告於終止系爭合約時，曾通知被告委託之監造人大葉公司至現場依工程合
        約內檢附之估價單所載之工程項目，按設計圖樣及施工規範核實估驗後製作
        ，足見原告悉依合約及施工圖施工；至於施工途中發生「礁溪里一、二鄰排
        水溝工程」施工地點之土地所有人拒絕在其土地施工及因「王公坑新建排水
        溝加工程」施工地點不明，致系爭工程無法繼續施工，而邀集中正里長、礁
        溪里長、大葉公司人員及原告相關人員於八十七年七三日召開協調會，原告
        雖未能提出該次協調會決議紀錄，洵因被告未將該次決議紀錄分送參與該次
        協調會相關人員所致，被告竟執此反誣指原告就「王公坑新建排水溝加蓋工
        程」未依約完成施工，實是顛倒是非。
  （五）被告雖繼以：臺北縣政府未將系爭工程之預算審查通過，而拒不付款等詞置
        辯，然此乃係被告與其上級機關臺北縣政府預算執行配合問題，原告無從知
        悉；且依規定若系爭工程未獲臺北縣政府准予補助，則被告即不應發包，更
        不得通知得標之原告開工、進場施作，則原告豈會懷疑被告尚未獲得臺北縣
        政府准予補助工程款，事實上原告係在多次向被告催討無著系爭工程之承攬
        報酬，經追問後始知此情，系爭工程係被告公所相關人員未依臺北縣政府指
        示辦理系爭水溝工程預算書修正，致該項工程補助款被臺北縣政府註銷，因
        而被告無法獲得臺北縣政府之補助工程款，此全係被告之疏失，自無從轉由
        原告承擔。又系爭工程合約第二十條第三項所稱「開工後『工程款經縣府核
        發後』，經甲方核實，給付該期內完成之工程款百分之八十，其餘俟全部工
        程完工並經正式驗收合格後一次付清。」，乃係就工程款已獲臺北縣政府准
        予補助而發包之工程所設之規定，此與系爭工程款未獲臺北縣政府准予補助
        （按原告於簽約及依被告通知進場施工時對此不知情），即由被告發包並通
        知得標之原告開工進場施作之情形有異，該條項之規定在系工程應無其適用
        ，否則豈非在臺北縣政府既已將系爭工程補助款註銷之情形下，善意之原告
        即無請求給付承攬報酬之期？
  （六）合約第二十條第三項係固另約定：「．．．，經甲方核實，給付該期內完成
        之工程款百分之八十，其餘俟全部工程完工並經正式驗收合格後一次付清。
        」但查系爭工程合約既為被告終止，則其即無「全部工程完工」可言，且查
        依系爭工程合約第十四條約定：「工程終止：甲方認為工程有約止之必要時
        ，得終止合約全部或一部，一經通知乙方，應立即停工，並負責遣散工人，
        其已完成工程，及已進場材料，由甲方核實給價。倘因此而使乙方蒙受損害
        時，甲方應予補償。」，則被告終止系爭工程合約時，即應按彼時原告已完
        成工程核實給付承攬報酬，並無系爭工程合約二十條第三項之適用。
  （七）被告之所以未能給付系爭工程之承攬報酬予原告，乃肇因於被告機關內部相
        關人員之疏失，未依臺北縣政府指示辦理系爭工程預算書修正，致造成系爭
        工程補助款被臺北縣政府註銷所致。且依系爭工程合約第二十條第一項第二
        款約定：「工程擔保品：乙方於得標日起七日內，應繳履約保證金新台幣五
        十二萬元正，上項保證金得依工程進度分四期，分別完成百分之二十五、五
        十、七十五及正式驗收合格後，分四期各以百分之十五、二十、二十五、及
        四十無息退還。」，及被告在終止系爭工程合約而於八十七年七月三十日將
        履約保證金五十二萬全額退還予原告等情以觀，即足證明原告確有依約履行
        系爭工程施作，否則被告豈有將履約保證金全額退還原告之理？
  四、證據：提出開標紀錄表影本一件、部分工程合約書影本一件、被告八十七年四
      月十五日八七北縣峽建字第六六○一號函影本一件、原告開會通知單影本一件
      、原告在三峽農會存摺影本一件、原告八十八年十一月五日陳情書影本一件、
      被告八十七年五月五日八七北縣峽建字第八四八七號函影本一件、被告工程數
      量計算表影本一件、工程估價單影本一件、臺北縣各機關營繕工程投標須知補
      充說明（一）影本一件為證，及聲請訊問證人陳志鴻，並聲請諭被告提出臺北
      縣政府指示被告辦理系爭工程預算書修正之公函，及被告為查明系爭工程補助
      款被臺北縣政府註銷之原因及責任歸屬調查之相關資料。
乙、被告方面：
  一、聲明：求為判決駁回原告之訴。
  二、陳述：
  （一）按工程合約第五條約定：「本合約包括合約條文、工地說明書、開標紀錄、
        標單、圖樣、施工規範及說明書、投標須知、保證書及保密切結等文件一切
        章程在內。」準此，投標須知亦為本件合約之一部分，原告自應確實遵守，
        否則即屬違約，被告得終止合約，並請求原告及其連帶保證人所受損失。復
        依「臺北縣各機關營繕工程投標須知補充說明（三）」（下稱「投標須知（
        三）」）第四項規定，投標廠商應依下列規定辦理開工、估驗事宜，違反者
        ，被告均不予估驗付款：「（一）得標廠商於開工日前五日內檢送開工報告
        （說明範圍、邊樁、中心樁、防止水溝淤塞、安全措施、主任技師、工地負
        責人履歷表、身分證統一編號、連絡電話）送驗，經主辦工程單位認可後始
        准開工興築，如未按此項規定辦理或因開工後未按原核定計劃執行而延誤工
        期者，其逾期責任概由承包廠商自行負責．．．；（三）承包廠商應於工程
        起迄地點監立工程標示牌．．．並拍照，其照片隨開工報告一併提出；（四
        ）承包商按監工人員選定位置拍攝施工前照片併同開工報告送核，爾後施工
        中，後對照片及施工期限主要項目（含機具）照片交監工人員存檔．．．。
        」原告未依工程合約規定按時檢送開工報告暨施工前、施工中及施工後照片
        送核致工程進度落後，原告實無從知悉原告施工進度及其施工是否符合設計
        圖說與施工標準，則於原告完成承攬工作前，被告並無給付報酬之義務。
  （二）被告為解決三峽鎮○○路、秀川里等排水溝每遇颱風季節即淹水之現象，始
        於八十六年六月三十日以公開招標方式由原告承攬系爭工程。系爭工程既係
        為防颱淹水準備，則原告至遲應於八十六年九月間（即依合約第二條扣除六
        十工作天之工程期）完工，始符合本件工程合約之本旨。惟原告竟遲至八十
        七年四月四日（即拖延將近一年時間）始提出開工報告交被告審核、開工，
        致系爭工程無法於八十六年颱風來臨前（即八、九月份）完成，其工程進度
        嚴重落後，顯不合債之本旨，乃本約已陷於給付不能。原告既無法如期完工
        ，其他部分之履行，客觀上對被告已無實益，被告依法即得拒絕估驗付款，
        並解除契約，請求賠償損害。再依前揭「投標須知（三）」第四項亦規定，
        對於承包商之工程進度落後，被告均不予估驗付款。準此，本件因原告工程
        進度落後，違約在先，被告拒絕付款即有理由。
  （三）依「數量計算表」，其上僅記載預伴混凝土、模板、鋼筋、溝蓋板等建築材
        料之數量及價格，充其量僅能證明原告就某路段工程曾耗費相當數量之材料
        ，並無法證明該段工程已確實依圖施工完成，承攬契約重在工作之完成，被
        告自無給付之義務；另原告八十九年六月二十六日呈之準備書狀主張「王公
        坑新建排水溝加蓋」工程施工地點不明，被告乃邀集原告、大葉公司等相關
        人員決議變更設計以利工程進行，惟上開會議根本未作成任何變更設計之決
        議，反證原告就「王公坑新建排水溝加蓋」工程未依約完成施工。
  （四）按財政收支劃分法第三十五條規定：「各級政府之一切支出，非經預算程序
        不得為之。」是被告支出之基層建設費用，均賴臺北縣政府審查預算編列通
        過。準此，被告將編列之工程預算書送交臺北縣政府審查時，是否會依被告
        所編列之項目、價格如數通過，被告無法加以保證。基於此等考量，被告乃
        與原告特別在合約第二十條第三項約定「開工後『工程款經縣府核發後』，
        經甲方核實，給付該期內完成之工程款百分之八十，其餘俟全部工程完工並
        經正式驗收合格後一次付清。」據此，被告機關是否能履行付款義務，繫於
        臺北縣政府是否同意撥款此一條件，為兩造締約時即已知悉並納入合約。被
        告迄今尚未獲得臺北縣政府對系爭工程之補助款，即被告付款之條件尚未成
        就，被告自無付款義務。且依前揭合約第二十條第三款亦約定原告僅能請求
        「該期內完成之工程款百分之八十」之工程款，原告訴請本次估驗工程款之
        全額亦屬有誤。
  三、證據：提出臺北縣各機關營繕工程投標須知補充說明（三）影本一件、被告八
      十九年三月二十三日八九北縣峽人字第五八○四號函影本一件、被告約僱人員
      解僱通知書影本一件、八十六年度基層建設淹水地區○○路秀川里等排水溝工
      程彙整之函件影本十八件、大葉公司登記資料影本一件，並聲請訊問證人陳志
      鴻、蔡明展、陳哲生、臺北縣三峽鎮中正里里長林福明，並聲請：
  （一）向大葉公司函查系爭工程合約規定之設計圖樣、施工規範及說明書施工，且
        大葉公司製作「工程數量計算表」之依據，又大葉公司是否派人至現場核實
        估驗系爭工程施工進度等情事。
  （二）赴臺北縣三峽鎮○○里○○路及文化路二一○巷現場勘驗原告施工進度。
    理      由
一、按訴狀送達後，若經被告同意，或有擴張或減縮應受判決事項之聲明之情形，原
    告即得將原訴變更或追加他訴。現行民事訴訟法第二百五十五條第一項但書第一
    款、第三款分別定有明文。本件原告於起訴時請求被告給付之金額本為二百三十
    三萬六千三百八十八元，嗣減縮應受判決事項之聲明為二百二十二萬三千七百零
    六元（其餘利息之請求不變），且為被告同意，揆諸前開說明，本院自應准許，
    合先敘明。
二、本件原告起訴主張：緣原告於八十六年六月三十日以公開招標方式，承包被告所
    發包系爭工程，原告以總承包價四百一十萬元獲得承包，工程期限為六十工作天
    完成。原告於接獲被告通知開工後，於八十七年四月四日開工，即調集機具工作
    人員進場施工；惟在系爭工程施工中途發生「礁溪里一、二鄰排水溝工程」施工
    地點之土地所有人拒絕在其土地施工，及因「排水溝加蓋工程」施工地點不明，
    甚至連系爭工程設計、監造之大葉公司亦無法查明糾葛，致系爭工程無法繼續施
    工，因此被告乃邀集臺北縣三峽鎮中正里長、礁溪里長、大葉公司及原告等相關
    人員於八十七年七月三日召開協調會，決議變更設計以利工程進行。然當被告於
    辦理工程變更設計時，發現系爭工程之工程款未獲臺北縣政府准予補助，因而乃
    由其職員即系爭工程鎮公所承辦人陳志鴻通知原告終止系爭工程合約，不要再繼
    續施作，並將系爭工程履約保證金五十二萬元匯至原告設立於三峽農會帳戶之方
    式退還原告，且依系爭工程合約第十四條、第二十四條第一項之約定，被告認為
    工程有終止之必要時，得終止合約全部或一部，惟對被告已完成工程，及已進場
    材料，應由被告核實給價，如有損害應亦賠償，被告終止合約時原告已完成部分
    工作部分之工程款，依被告所委託之監造人大葉公司至系爭工程現場核實估並作
    成「數量計算表」上所載已施工完成之各項工程數量、系爭工程合約內檢附之工
    程估價單上所載各項工程單價及爭工程稅利比率、工程營造保險費等計算結果為
    二百二十二萬三千七百零六元，屢經催討均未獲付款，為此提起本件訴訟。
二、被告則以：原告未依工程合約第五條及「投標須知（三）」規定按時檢送開工報
    告暨施工前、施工中及施工後照片送核致工程進度落後，原告實無從知悉原告施
    工進度及其施工是否符合設計圖說與施工標準，則於原告完成承攬工作前，被告
    並無給付報酬之義務；且被告為解決三峽鎮○○路、秀川里等排水溝每遇颱風季
    節即淹水之現象，將系爭工程於八十六年六月三十日以公開招標方式由原告承攬
    則原告至遲應於八十六年九月間完工，惟原告竟遲至八十七年四月四日始提出開
    工報告交被告審核、開工，已嚴重落後，顯不合債之本旨，乃本約已陷於給付不
    能，原告既無法如期完工，其他部分之履行，客觀上對被告已無實益，被告依法
    即得拒絕估驗付款；又依「數量計算表」，充其量僅能證明原告就某路段工程曾
    耗費相當數量之材料，並無法證明該段工程已確實依圖施工完成，末按財政收支
    劃分法第三十五條規定，被告支出之基層建設費用，均賴臺北縣政府審查預算編
    列通過，被告無法保證臺北縣政府是否會通過系爭工程之預算，兩造即特別在合
    約第二十條第三項約定以『工程款經縣府核發後』為付款條件，被告機關是否能
    履行付款義務，繫於臺北縣政府是否同意撥款此一條件，為兩造締約時即已知悉
    並納入合約，被告迄今尚未獲得臺北縣政府對系爭工程之補助款，即被告付款之
    條件尚未成就，被告自無付款義務，縱得請求，依前揭合約第二十條第三項亦僅
    約定「該期內完成之工程款百分之八十」之工程款，原告訴請本次估驗工程款之
    全額亦屬有誤云云為辯，請求駁回原告之訴，
三、原告主張其於八十六年六月三十日得標承包被告所發包系爭工程，原告以總承包
    價四百一十萬元獲得承包，工程期限為六十工作天完成，兩造間有承攬關係存在
    一情，業據其提出開標紀錄表一件、部分工程合約書一件為證，且為被告所不爭
    執，是兩造間確就系爭工程成立承攬契約，先此說明。
四、按工作未完成前，定作人得隨時終止契約。但應賠償承攬人因契約終止而生之損
    害。民法第五百十一條定有明文。此係因承攬人未完成工作之前，定作人無論何
    時，得聲明解除契約，以保護定作人之利益，然不能因此不顧及承攬人之利益。
    故本條使定作人於不害承攬人利益之範圍內，行使解約之權，即就承攬人因解約
    而生之損害，應使定作人負賠償之責（參該條文立法理由）。原告主張其於接獲
    被告通知開工後，於八十七年四月四日開工並進行施工，惟施工途中發生需辦理
    工程變更設計情事，更進而發現系爭工程之工程款未獲臺北縣政府准予補助，而
    由被告通知原告終止系爭工程合約，並將系爭工程履約保證金五十二萬元返還原
    告，而並經被告委託設計、監造系爭工程之大葉公司派人至現場勘驗後，原告已
    施工完成之各項工程數量依計算結果為二百三十三萬六千三百八十八元等情，業
    據其提出被告八十七年四月十五日八七北縣峽建字第六六○一號函、原告開會通
    知單、原告在三峽農會存摺、原告八十八年十一月五日陳情書、被告八十七年五
    月五日八七北縣峽建字第八四八七號函、被告工程數量計算表、工程估價單為證
    ，被告對系爭工程係委大葉公司託設計、監造之情為自認，惟否認原告曾施作相
    當於二百三十三萬六千三百八十八元數量之工程，並以：原告所提「數量計算表
    」，無法證明此數量之材料均係施作於系爭工程，亦無法證明該段工程已確實依
    圖施工完成，且承攬契約重在工作之完成，原告未完成工作，自不得請求給付，
    另被告事後邀集原告、大葉公司等相關人員決議變更設計以利工程進行，惟上開
    會議根本未作成任何變更設計之決議，反可證明原告就「王公坑新建排水溝加蓋
    」工程未依約完成施工，又原告未依工程合約第五條及「投標須知（三）」第四
    項之規定，按時檢送開工報告暨施工前、施工中及施工後照片送核致工程進度落
    後，原告實無從知悉原告施工進度及其施工是否符合設計圖說與施工標準等情為
    辯。經查，原告此部分之主張，係依「工程數量計算表」及兩造工程合約內之工
    程估價單為據，訊據證人即原被告公司雇用之臨時人員、代表系爭工程監工之陳
    志鴻證稱：「．．．後來我與大葉公司總經理陳哲生、原告有去現場看過一遍，
    看完後我跟蔡明展報備．．．」「原證八（即工程數量計算表）是大葉公司打好
    交給三峽鎮公司（即被告）的，手寫部分我沒見過。．．．」（見本院八十九年
    七月十九日言詞辨論筆錄），證人即斯時擔任被告公所建設科長之蔡明展證稱：
    「（問：被告與大葉公司有何關係？）被告將系爭工程委託大葉公司設計監造，
    設計監造的事是委託大葉公司全權處理。陳哲生是大葉公司的總經理。」（見本
    院八十九年八月二十四日言詞辯論筆錄），本院復依被告聲請，訊問證人即大葉
    公司總經理陳哲生，惟其亦證稱：「．．．大葉公司擔任兩造排水工程設計、監
    造，我們與被告有訂立委任契約。」「（問：（提示工程數量計算表）有何意見
    ？）表上左邊電腦打字部分是大葉公司所提供，因當時兩造要解約，要做結算的
    動作，我們會同公所承辦人員陳志鴻確實去看過現場，原告確實有為此工程。計
    算表作出來就交給公所，後面手寫金額不清楚。我們聽命於被告指示。」「那（
    指工程數量計算表上塗改部分）是我修改的，修改部分以手寫為準，正義街有施
    工，至於事後有無破壞不清楚。」「這份（指工程數量計算表）是八十七年八月
    間做的，辦理解約之際做的，表上寫八十七年五月十五日是錯誤的，原告的施工
    尚能符合施工圖樣。」（見本院八十九年十月二十六日言詞辯論筆錄），是原告
    所提之工程數量計算表既係陳志鴻、陳哲生會同原告至現場勘驗確認原告按照合
    約施工後後，而由陳哲生將上開勘驗資料以電腦輸入並列印而成，以證人陳志鴻
    係被告公司原臨時雇用人員，證人陳哲生係被告公所委任系爭工程監造、設計之
    大葉公司總經理，其等證言確屬可採，被告事後無端否認，自非合理，另被告所
    辯原告未依工程合約、設計圖說與工程標準進行施工云云，亦與證人陳哲生之證
    言不符而不足採信。被告復聲請本院會同兩造親赴系爭工程現場勘驗原告施工進
    度，惟本院認現今已距上開工程數量計算表作成之時約有二年，原告施作工程事
    後是否遭到破壞並無可考，且上開證據足堪認定原告已完成其所主張之工程進度
    ，是被告此項聲請核無必要。是原告依據被告所委任之大葉公司出具之工程數量
    計算表，再將已為兩造合約內容之工程估價單之單價以手寫填載於後，據以證明
    其已完成如工程數量計算表所示之數量，洵屬有據，堪予採信。
五、被告雖繼以：被告係於八十六年六月三十日以公開招標方式由原告承攬系爭工程
    。系爭工程既係為防颱淹水準備，則原告至遲應於八十六年九月間（即依合約第
    二條扣除六十工作天之工程期）完工，惟原告竟遲至八十七年四月四日始提出開
    工報告交被告審核、開工，致系爭工程無法於八十六年颱風來臨前完成，依「投
    標須知（三）」第四項之規定，其工程顯不合債之本旨，原告所為部分履行，客
    觀上對被告已無實益，被告依法即得拒絕估驗付款諸情為辯，然此為原告所否認
    ，並陳述以：原告於八十七年四月初接獲被告通知開工後，即依規定向被告提出
    開工報告書，經被告主辦單位認可後，始調集機具、人員進場興築，並在被告審
    認開工報告書後，通知被告委託之監造人大葉公司執行監造業務，並無遲延之情
    事，並提出被告八十七年四月十五日八七北縣峽建字第六六○一號函一件為證。
    經核兩造工程合約第四條規定：「四、工程期限：本工程於雙方簽訂合約後，『
    由甲方（即被告）通知開工』，並於六十工作天內完成。」，是原告系爭工程之
    開工與否，悉取決於被告是否通知開工。訊據證人陳志鴻復證稱：「．．．八十
    七年四月初是原告詢問蔡明展何時開工，蔡明展、我及中正里長林福明商量後，
    經蔡明展指示同意原告報開工上來，後來蔡明展准他們（指原告）開工，．．．
    」「（八十六年六月三十日至八十七年四月開工前）原告有詢問（準備開工之事
    宜），至於蔡明展怎麼回答我不清楚．．．」（見本院八十九年七月十九日言詞
    辯論筆錄），證人蔡明展亦證稱：「．．．八十七年四月四日原告呈報開工，陳
    志鴻簽請核示准予開工，及設計監造單位（大葉工程顧問公司）負責監工，我當
    時批准。」（見本院八十九年八月二十四日言詞辯論筆錄），是被告從未通知原
    告開工，反係原告申請後，被告方於八十七年四月間准予開工，是原告施工並無
    遲延，被告未考量其是否已通知開工，逕以簽約後加六十工作天為完工期限，而
    為原告遲延施工致給付不能之抗辯，尤係無據。
六、被告雖續以：依財政收支劃分法第三十五條規定，被告支出之基層建設費用，均
    賴臺北縣政府審查預算編列通過，被告無法保證是否通過，兩造遂於合約第二十
    條第三項約定「開工後『工程款經縣府核發後』，經甲方核實，給付該期內完成
    之工程款百分之八十，其餘俟全部工程完工並經正式驗收合格後一次付清。」被
    告迄今尚未獲得臺北縣政府對系爭工程之補助款，即被告付款之條件尚未成就，
    被告自無付款義務，又依前揭合約第二十條第三款亦約定原告僅能請求「該期內
    完成之工程款百分之八十」之工程款，原告訴請本次估驗工程款之全額亦屬有誤
    等情為辯，惟此亦為原告所否認。經查，財政收支劃分法之上開規定，係被告與
    其上級機關臺北縣政府預算執行配合問題，原告無從知悉；且依相關規定，若系
    爭工程未獲臺北縣政府准予補助，則被告即不應發包，更不得通知得標之原告開
    工、進場施作；被告今既已招標發包，復於後通知原告開工，原告自無懷疑被告
    尚未獲得臺北縣政府准予補助工程款之理，系爭工程係被告公所相關人員未依臺
    北縣政府指示辦理系爭水溝工程預算書修正，致該項工程補助款被臺北縣政府註
    銷，因而被告無法獲得臺北縣政府之補助工程款，此全係被告之疏失，被告自無
    從倒果為因，執臺北縣政府未予核准補助之情，進而拒付款項。再核系爭工程合
    約第二十條第三項係規定「開工後『工程款經縣府核發後』，經甲方核實，給付
    該期內完成之工程款百分之八十，其餘俟全部工程完工並經正式驗收合格後一次
    付清。」，此應係就工程款已獲臺北縣政府准予補助而發包之工程所設之規定，
    系爭工程款未獲臺北縣政府准予補助，被告竟逕予發包並通知得標之原告開工進
    場施作，被告理應自行負責付款。再查系爭工程合約既為被告終止，則其即無「
    全部工程完工」可言，是依民法第五百十一條及系爭工程第十四條約定，原告已
    完成工程，及已進場材料，自應由被告核實給價，而兩造工程合約第二十條第三
    項係指「全部工程完工時」始有其適用，此與系爭工程業經被告終止合約之情形
    不同，是被告此部分辯解，亦乏依據。
七、被告末以：原告提起本件訴訟，容或涉及訴訟詐欺之嫌云云，惟其並未提出任何
    有關「訴訟詐欺」之情事為何舉證，且本件純係出於被告公司相關人員之疏忽，
    於臺北縣政府未予核准系爭工程經費時，即逕予招標發包並准許原告申報開工，
    而原告確已為相當數量之施工，而被告公司承辦人員即原建設課長蔡明展、約僱
    人員陳志鴻固因疏失而分別受到調職記過及解僱之處分，惟其二人與系爭工程有
    關之原告、大葉公司相關人員迄未見有何不法事證，是被告泛言原告提起本件訴
    訟容或有訴訟詐欺之情事云云，自不足信。
八、從而，原告依據兩造間已為被告終止之承攬契約，請求被告給付就系爭工程已完
    成之工程費、稅利及工程營造保險費共二百二十二萬三千七百零六元，並自支付
    命令送達被告繕本翌日即八十九年四月十一日起至清償日止，按年息百分之五計
    算之利息，為有理由，自應准許。
九、據上論結，本件原告之訴為有理由，依民事訴訟法第七十八條，判決如主文。
中      華      民      國    八十九    年     十二     月      六      日
                                  臺灣板橋地方法院民事第二庭
~B法      官  鍾啟煌
右為正本係照原本作成。
如對本判決上訴，須於判決送達後二十日內向本院提出上訴狀（須按他造人數提出繕
本）。
中      華      民      國    八十九    年     十二     月      六      日
~B法院書記官  王慈嬰


司法院資訊處製作；財團法人民間司法改革基金會備份。
